【裁判字號】    90,台上,3465
【裁判日期】    900607
【裁判案由】    偽造文書
【裁判全文】
最高法院刑事判決                                九十年度台上字第三四六五號
    上  訴  人  台灣高等法院檢察署檢察官
    被      告  甲○○即莊梅.
右上訴人因被告偽造文書案件，不服台灣高等法院中華民國八十七年十一月十日第二
審判決（八十七年度上訴字第一七九七號，起訴案號：台灣台北地方法院檢察署八十
六年度偵字第二五四六號），提起上訴，本院判決如左：
    主  文
原判決關於甲○○被訴偽造文書部分撤銷，發回台灣高等法院。
    理  由
本件原判決以公訴意旨略稱：被告甲○○因欠告訴人劉清發借款無法償還，為應付告
訴人，乃偽造茂曄建設股份有限公司（下稱茂曄公司）及其負責人蔡進發之印章及署
押，及交付偽造茂曄公司坐落台北市○○區○○段三小段所興建之「再興摩登天廈」
第十三樓Ａ２房地之土地、房屋買賣預定契約書予告訴人以抵償欠款，因認被告涉犯
刑法第二百十六條、第二百十條之行使偽造私文書罪嫌。經審理結果，以查無證據證
明被告犯罪，因而維持第一審諭知被告無罪之判決，駁回檢察官在第二審之上訴，固
非無見。
惟查(一)、按審理事實之法院，對於案內一切證據，除認為不必要者外，均應詳為調查
，以期發現真實，苟與待證事實有重要關係，在客觀上認為應行調查之證據，而未依
法加以調查，即與證據未經調查無異，仍難遽為被告有利或不利之認定。原審採信被
告並無行使偽造私文書之辯解，而為有利之認定。然查證人即茂曄公司負責人蔡進發
對於系爭土地及房屋買賣契約書，於檢察官偵查中，經提示供其閱覽後，明確證稱「
我不知道此事。甲○○原先是茂曄公司暗股股東，民國八十五年三月間他向我提起希
望我提供摩登大廈第十三樓給他做擔保，但我沒有同意。契約書的章不是我蓋的，印
象裡公司沒有這個章，私章是被盜刻的」（見偵查卷第一六○頁背面）。證人蔡進發
已明確陳述其不知有系爭土地及房屋買賣契約之事，其知道被告要求以系爭土地房屋
提供他人擔保，但蔡某已明白表示不同意。證人並未陳述被告有要求以系爭房地供其
銷售予他人之事，亦未陳稱有委託被告負責銷售該系爭房地之事，原判決置上開明確
肯定之證詞於不顧，又未說明何以不採之理由，僅以證人蔡進發事後於第一審法院略
稱「簽約是我簽的，銷售是委託被告，授權被告以該章（契約書之公司章）先臨時簽
約，但前面簽的章不算，再拿回來由我再簽章才算」（見第一審卷第三十三頁背面）
，即為有利被告之認定，已有理由不備之違法。再查上揭買賣契約書已蓋妥茂曄公司
之公司章及負責人蔡進發之署押、印文，何以證人蔡進發竟稱該章不算，仍要拿回由
其簽章才算﹖原審未予究明，遽予採信，自有應於審判期日調查之證據，而未予調查
之違法。而證人曾女秀雖證稱知道茂曄公司有委託被告銷售之事，惟查其已陳稱受被
告僱用擔任會計（見同上卷第一一四頁），其所為證言是否真實，已非無疑，況其僅
泛稱上詞，對於被告處分系爭房地詳情如何？是否屬其所云委託銷售之範圍，並未訊
明，亦有瑕疵。(二)、證人蔡進發證稱「（契約書公司章是否公司所有？）工務、水電
都需用該章」，嗣並具狀聲請調閱台灣電力公司申請臨時用電資料，以資證明（見同
上卷第三十三頁背面、第四十七頁）；以及證人林松如證稱該章是公司的，在工地使
用。證人所言，是否屬實，自有調閱申請用電資料或工地報表文件資料核對查證，以
明系爭買賣契約書之公司章及負責人章，是否為被告所偽刻使用，原審對此重要事項
，疏未調查，復有應於審判期日調查之證據，而未予調查之違法。上訴意旨，執以指
摘原判決關於被告被訴偽造文書部分不當，尚非全無理由，應認原判決此部分有撤銷
發回更審之原因。
據上論結，應依刑事訴訟法第三百九十七條、第四百零一條，判決如主文。
中      華      民      國     九十     年      六      月      七      日
                              最高法院刑事第三庭
                                  審判長法官  陳  錫  奎
                                        法官  洪  清  江
                                        法官  李  伯  道
                                        法官  呂  丹  玉
                                        法官  花  滿  堂
      右正本證明與原本無異
                                              書  記  官
中      華      民      國     九十     年      六      月     十三     日


司法院資訊處製作；財團法人民間司法改革基金會備份。
